臺灣基隆地方法院民事判決　　　　　　　　100年度建字第9號
原　　　告　協德機電工程有限公司
法定代理人　黃漢昌
訴訟代理人　粘舜權律師
　　　　　　鍾欣惠律師
　　　　　　尤馨慧
被　　　告　陽鼎實業股份有限公司
法定代理人　邱清蜜
訴訟代理人　彭玉華律師
　　　　　　徐沛然律師
上列當事人間請求損害賠償事件，本院於民國 100年10月25日言
詞辯論終結，判決如下：
    主  文
原告之訴及假執行之聲請均駁回。
訴訟費用由原告負擔。
    事實及理由
一、按訴狀送達後，原告不得將原訴變更或追加他訴，但擴張或
    減縮應受判決事項之聲明者，不在此限，民事訴訟法第 255
    條第1項第3款定有明文。查原告原請求被告給付新臺幣（下
    同） 6,577,681元，及自起訴狀繕本送達翌日起至清償日止
    ，按週年5%計算之利息，之後分別於民國100年7月25日、同
    年月28日變更聲明為請求被告各給付8,327,681元、6,577,6
    81元，利息部分之聲明則未變更，合於前開規定，先予敘明
    。
二、原告起訴主張：
  (一)兩造於97年12月5日就「竹工超高壓變電所出口161KV電纜線
    路洞道工程」簽訂議價紀錄，工程內容數量規格詳報價單及
    附屬機電材料及施工綱要規範，並約定工程總金額為 3,500
    萬元（未稅），被告應於99年4月30日完成交付第一批6台風
    機，雙方並應於99年 2月底前用印完成正式契約（以下簡稱
    系爭契約）。
  (二)被告有下述遲延工程之情事：
  1.依上開議價紀錄之第 1項即載明「0%預付款」之文字，惟被
    告於簽訂議價紀錄後之99年3月間，即向原告提出須於5月中
    旬按總價金 20%給付預付款之要求，原告原表示不同意（於
    原告所提出、被告未採用之第一份契約，條款內容均無預付
    款之約定），然因被告再三要求，原告才提出第二份契約，
    修正為按總價金4%給付預付款，惟被告仍表示不同意並拒不
    簽約，甚於99年4月1日雙方所召開之協調會中表明「如協德
    無法支付上述 20%預付款，陽鼎無法預知是否能如期生產及
    交貨了，針對此點本公司將於4月8日前回覆。陽鼎再次說明
    如 20%無法如期支付，陽鼎無法執行製作生產」等語，此有
    「開會紀錄表」項次3決議方案為證。
  2.兩造於簽訂議價紀錄時，已約定被告應於99年4月30日交付6
    台風機，此為被告所不否認，然被告並未依約於99年 4月30
    日交付6台風機，直至99年6月1日始以存證信函催告原告於5
    日內至被告公司就7台風機提貨。
  3.兩造於簽訂議價書時，原告向被告表明本件工程契約被告須
    有履約保證人，被告亦表示同意，當時因被告之工程有消音
    問題須解決，而訴外人巨劦科技有限公司（以下簡稱巨劦公
    司）有能力協助被告解決消音工程問題，故原告推薦巨劦公
    司給被告參考，如果被告係選擇巨劦公司處理消音問題，可
    以商請巨劦公司擔任被告之保證廠商，後來被告提出巨劦公
    司不願擔任被告之保證廠商，要求原告公司處理，而原告表
    示不一定要由巨劦公司擔任履約保證廠商，被告可自行提出
    處理方案，然被告始終未能覓得履約之連帶保證人，遲至99
    年2月底仍未能用印完成正式契約。
  4.被告於報價並簽訂議價紀錄後，另向原告提出追加馬達加熱
    器等工程價金，原告則認被告所提出之追加價金部分，事實
    上均在原合約規範內，故表示不同意追加價金，此於99年 4
    月 1日第二次協調會會議紀錄即載明，追加部分均係原告業
    主台灣電力公司所交付原告，再由原告轉交給被告之施工範
    圍內，被告於議價前之報價，係依據工程規範及設計圖說報
    價，所有報價內容須符合該工程規範與設計圖說之內容，被
    告所提出之追加部分，均係在原規範功能範圍內必須達成，
    例如被告所提出之馬達加熱器部分，原本馬達組織即包含冷
    卻及加熱，均為必要條件，不應也不可能分別報價，原告當
    然不同意被告之追加，被告遂因此遲不簽訂正式契約書，而
    未於99年2月底前用印完成，被告遲延履行約定義務甚明。
  (三)被告不但遲延未按期完成系爭契約用印，甚至提出原議價內
    容所無之條件，並揚言原告如不同意，被告即無法如期完成
    交貨，復另提出追加價金之請求，確有遲延契約義務甚明。
    原告基於被告有上開遲延履約情事，認為被告已無法按期完
    成工程，遂於99年 4月13日發函予被告表示：「經本公司再
    三擬請台端儘速完成履約程序並於4月1日召開工程會議其檢
    討事項應於4月8日回覆本公司內容略以增加訂金為 20%…本
    公司無法接受台端之說法，為此函達終止故我雙方之合作關
    係」等語，該函之用語雖為「終止」，然實際意思表示之真
    意為「解除契約」。嗣被告於99年6月1日以存證信函催告原
    告於5日內至被告公司就7台風機提貨，原告則於99年6月8日
    以存證信函回覆因被告無法配合製作生產及已終止合作關係
    及解除契約，並拒絕提領風機，被告確實就已確定之工程期
    限有遲延完成交付情事，原告解除契約及請求損害賠償確有
    理由。
  (四)議價紀錄第 2點工程內容已表明數量規格詳報價單及附屬機
    電材料及施工綱要規範，所附之設備估價單亦已清楚將各設
    備之價格及安裝、施工費用分開計價，足認雙方係協議以標
    的物（即設備）之交付為目的之買賣關係，至相關之安裝、
    施工則為此買賣關係所附屬之行為，即本件雙方所合意者，
    性質上乃買賣契約。例如消費者購買冷氣機，出賣人除交付
    所購買之冷氣機外，尚須進行冷氣系統之安裝工程、鑿牆鑽
    洞安裝管線與架設機台之工程，不因出賣人進行此等工程，
    而謂此購買冷氣契約屬承攬契約，該項法律關係仍屬買賣契
    約。同理，本件風機之購買，性質上亦應屬買賣契約，較符
    合契約內容所定之法律性質，依民法第229條第1項、第 231
    條第1項規定，被告應賠償因遲延所生之損害。
  (五)縱認雙方間所成立之法律關係非屬買賣之法律關係，而係承
    攬契約，然原告係因被告遲延履約而解除承攬契約，已如前
    述，原告因迫於工程期限，遂立即委由其他廠商承攬本件工
    程，此委由其他廠商承攬之工程款總金額43,327,681元，扣
    除兩造原承攬合約之承攬金額3,500萬元，原告因此受有6,5
    77,681元之損害，自得依民法第502條、第503條規定請求損
    害賠償，並聲明：(1)被告應給付 6,577,681元，及自起訴狀
    繕本送達翌日起至清償日止，按週年5%計算之利息；(2)願供
    擔保聲請宣告假執行。
  (六)對被告抗辯之陳述：
  1.被告雖抗辯承攬契約並不以書面契約為必要，惟兩造既約定
    就工程相關約定必要與特別約定事項應以書面文字簽訂以杜
    爭議，且應於99年 2月底完成簽訂書面之系爭契約，此為雙
    方特約之事項，雙方即應受此約定拘束，被告逾期未完成此
    特別約定事項即屬未依約定履行義務。
  2.被告雖抗辯原告於99年 4月13日發函終止合約前，未催告被
    告簽署書面之系爭契約，惟依工程合約書第10頁中間右方有
    以手寫方式記載「為配合設備下單，委請陳先生先行簽章確
    認合約，正式用印將於 2月底完成」等語，並由雙方代理人
    黃漢源、陳耀乾親筆簽名確認，此係雙方須於99年 2月底正
    式簽訂系爭契約之約定，屬於定有確定期限之給付，依民法
    第 229條規定，被告就定有確定期限之給付未按期限履行，
    應自期限屆滿時起負遲延責任，原告自不須再為催告始得解
    除契約，被告顯然有所誤會，所辯自不足採。
  3.債務人為預示拒絕給付者，債權人如認為坐待屆期行使給付
    請求權，並無實質意義，法律上應給予實質救濟，即債務人
    為預示拒絕給付者，賦予債權人得解除契約並得請求賠償因
    預示拒絕給付而生之其他損害。被告以物價波動資金週轉為
    由，一再要求原告支付按總價金20%計算之預付款，甚至於9
    9年4月1日雙方所召開之協調會表明「如協德無法支付上述2
    0%預付款，陽鼎無法預知是否能如期生產及交貨了，針對此
    點本公司將於4月8日前回覆。陽鼎再次說明如 20%無法如期
    支付，陽鼎無法執行製作生產」，即係已明白為預示拒絕給
    付之意思，原告不得不發函終止雙方間之合作關係解除契約
    ，並請求損害賠償。又被告於預示拒絕給付後，於99年4月3
    0日屆期亦未依約交付6台風機，直至99年6月1日始以存證信
    函催告原告於5日內至被告公司就7台風機提貨，此已屬遲延
    後之給付，原告自得拒絕受領，故被告確實就已確定之給付
    期限有遲延給付之情事，原告解除契約及請求損害賠償確有
    理由。
二、被告聲明駁回原告之訴，並陳明如受不利之判決，願供擔保
    聲請宣告免為假執行，其答辯略以：
  (一)系爭工程除交付風機外，實重於工作之完成，故本件為承攬
    契約，而非買賣契約：
  1.若欲論斷系爭工程合約之性質為何，則應回歸設備估價單及
    施工綱要規範，確實檢視相關內容，應為雙方之共識。首先
    ，「設備估價單」記載被告應施做之工程計有「壹、風機設
    備：後傾翼截式」、「貳、電動風門」、「參、消音箱」、
    「肆、風管工程」、「伍、風機防震及按（安）裝」、「陸
    、消音箱按（安）裝」、「柒、電動風門按（安）裝」及「
    捌、機防冷氣工程設備及施工」等工程項目，故風機之製作
    及交付僅只為其中一項而已。其次，施工綱要規範將上述工
    程之資料送審、施工、安裝、檢驗等相關程序與要求，規範
    綦詳，如以「第 01450章品質管制」乙節為例，其中編號第
    1.2.3 項目規範「產品製程階段之工作」，內容包含「產品
    設計→產品試製（含試驗及檢驗）→生產製造→運交工地」
    ；編號第 1.2.4項目則規範「施工製程階段之工作」，內容
    包含「工地施工→試驗及檢驗→資料分析→繪製管制圖→資
    料建檔」，可知被告除製作產品外，施工亦為系爭工程重要
    項目，故系爭契約顯然並非以財產權之交付已足，實則偏向
    於完成特定之工作。如進一步檢視系爭工程流程圖、系統配
    置圖、設備安裝詳圖、剖面配置圖等與相關圖面，亦足徵被
    告所承攬系爭工程之範疇，絕非僅有風機交付而已，尚涉及
    繁複之現場施工，與依標準作業流程之專業安裝、測試、檢
    驗等程序，足資證明系爭工程確實為承攬契約，而非買賣契
    約。
  2.關於實務上常見之包工包料之「工作物供給契約」，我國通
    說及最高法院見解（最高法院89年度台上字第 831號判決）
    均採「當事人意思說」作為判斷買賣契約或承攬契約之標準
    。又最高法院89年度台上字第 831號判決所引述事實涉及「
    空調設備工程」，該院之所以認定其為承攬契約，係仔細檢
    視契約條文後，以「可見本件工程係採總價承包，至工程合
    約所附之工程估價單雖列有單價及數量，惟此僅係作為如有
    追加減帳必要時之參考。此種計價方式，並無買賣意思在內
    」、「工程合約附件付款方法欄內明定依據工程進行程度付
    款，並無任何以移轉財產權為付款期限之約定」等理由為據
    。
  3.縱或系爭工程為被告包工包料之契約，而將之定性為「工作
    物供給契約」，仍有下列事證及理由足資證明，當事人真意
    實重在工作之完成，而非財產權之移轉，系爭工程契約為「
    承攬契約」，並無疑義：
    (1)兩造於98年12月22日簽署「工作合約書」，其內容載明：
      「協德機電工程有限公司承攬竹工超高壓變電所 161KV電
      纜線路洞道統包工程#1A井、#2A井、#3A井、#5A井、#6井
      、山崎 A直井、畚箕窩直井、竹工直井通風設備安裝工程
      委託陽鼎實業股份有限公司施工」，雖該合約書並未填載
      日期，但從98年12月22日監工日誌中載明「攜回協德已用
      印之工作合約書」，即可推知於98年12月22日前原告已正
      式用印完成，從上開「委託陽鼎實業股份有限公司施工」
      即足證重點在「完成一定之工作」，而非財產權之移轉。
    (2)原告所提「工程合約書」之第 1頁標題即為「工程承攬合
      約書」，可知系爭工程合約之定性雙方真意實為「承攬契
      約」。
    (3)原告自業主「承攬」系爭工程，為承攬契約，原告再將系
      爭工程轉包給下包即被告，豈會變成「買賣契約」，且原
      告於99年 4月13日所發終止合約函中明載：「本公司為承
      攬竹工超高壓變電所出口 161KV電纜線洞道統包工程，為
      因應工程需求故與台端商討分包承攬事宜」，及前述98年
      12月22日「工作合約書」之內容亦有：「協德機電工程有
      限公司承攬竹工超高壓變電所 161KV電纜線路洞道統包工
      程…」，既然之前原告於各式文件中皆表明此為「承攬契
      約」，亦以承攬契約起訴，訴訟將近尾聲之際，任何事證
      既未變動，又有何依據足認系爭契約為「買賣契約」？
    (4)「工程承攬合約書」雖未經兩造正式用印大小章，但此合
      約草稿為原告提供，並經兩造數次協商，最後因原告所指
      定之巨劦公司臨時反悔不願意擔任連帶保證人，以致最後
      未能用印大小章，僅由兩造總經理簽名，然此亦無礙兩造
      對契約內相關條款之合意，仍可作為判斷契約性質之依據
      。首先，系爭「工程承攬合約書」第 4條「付款辦法」係
      依工程進度與施作完成之項目計價付款，並非於財產交付
      時方付款，故非買賣契約，而為承攬契約甚明。其次，第
      8條第2款亦載明：「二、工程數量及項目之增減，以本合
      約原註明之單價為準，如有新增項目雙方應另行協議之。
      」，此種以總價承包，事後雙方得就工程項目之增減協議
      之計價方式，並無買賣意思在內。再者，此二條款與前述
      最高法院89年度台上字第 831號判決中所引為論證「承攬
      契約」之理由完全相同，最高法院已於該案明確認定為「
      承攬契約」，本件何獨不然？
    (5)檢視原告所提之諸多契約，其名稱或有「商品買賣合約」
      ，或有「工程承攬合約」，顯見原告與其他廠商間法律關
      係究竟係買賣契約與承攬契約，原告區分得很清楚，且有
      意以不同契約名稱予以區別，而原告提供予被告之契約名
      稱與內容既然是「承攬契約」，則當事人意思即為承攬契
      約無疑。
  4.原告先於協陽第000000-0號信函中明確提出「為此函達『終
    止』故我雙方之合作關係」，基此被告雖感無奈與不解，仍
    依法僅得要求原告提領風機。孰料，原告竟於6月8日函覆妄
    稱：「本公司（即原告協德公司）並無任何確定之訂購事實
    」、「對合約價金與承攬範圍均無法達成共識」、「恕本公
    司無法依台端來函提領」，似又主張契約並未成立生效。試
    問既然契約未成立生效，原告又如何依據民法第502條、第5
    03條主張被告應給付損害賠償？此亦與原告於民事準備狀(二)
    所載，針對被告於99年6月1日要求提領風機乙節，原告回覆
    以「此已屬遲延後之給付，原告自得拒絕受領」不符。原告
    就承攬契約已先後提出「終止契約」、「契約未成立生效」
    、「解除契約」等完全不同之主張，於訴訟將終結之際，竟
    翻異前詞而認為系爭契約為「買賣契約」，足見原告之主張
    莫衷一是，互相矛盾，嚴重違反誠信原則，僅係為另尋請求
    權基礎，方倒果為因強加附會系爭契約實為買賣契約，顯不
    足採。
  (二)系爭承攬契約既非以「絕對確定清償期限」為契約要素，則
    原告無從依據民法第502條、第503條解除契約並請求損害賠
    償：
  1.系爭工程合約性質為承攬契約，而非買賣契約，則因民法承
    攬章節對於給付遲延訂有第502條、第503條等特別規定，應
    排除債編總則第 229條以下之普通規定而優先適用，此由最
    高法院相關判決所揭示「定作人若無法依據民法第502條第2
    項或第503條規定解除契約，亦無法依據民法254條、第 255
    條等一般給付遲延之規定解除契約」之意旨即明。
  2.依71年 3月13日司法院第一期司法業務研究會研究意見、最
    高法院77年度台上字第1961號判決、90年度台上字第2042號
    判決等實務見解均認為：「民法第 503條所謂『其遲延可為
    工作完成後解除契約之原因』者，必須限於第502條第2項『
    以工作於特定期限完成或交付為契約之要素者』之情形；亦
    即承攬契約之清償期必須訂有『絕對確定期限』，定作人方
    得依據民法第502條第2項或第 503條規定解除契約，如非以
    此為契約之要素，定作人不得解除契約」。
  3.系爭承攬契約第 7條規定：「工程期限二如因工程數量增加
    或甲方之原因及不可抗力之因素，致必須延長工期時，乙方
    得以書面向甲方申請展期，甲方應視實際情形核定。甲方核
    定之工期，如較乙方申請延展之工期為少時，經乙方努力確
    實無法如期達成，甲乙雙方應協商解決。」，參照上述最高
    法院90年度台上字第2042號判決意旨，既然完工期限得由兩
    造協議延長，則系爭承攬契約所訂之完工期限，依當事人之
    意思或契約之性質，應無於特定期限完成或交付為契約要素
    之情形，故本件承攬契約之清償期並未訂有「絕對確定期限
    」，既不該當民法第 502條規定「如以工作於特定期限完成
    或交付為契約之要素者」之要件，亦不該當民法第 503條規
    定「其遲延可為工作完成後解除契約之原因」之要件，並無
    民法第502條、第503條規定適用之餘地，至為灼然。
  (三)被告履行義務並無遲延之情事：
  1.關於原告主張被告遲延交付風機部分：
    (1)兩造協議以3,500萬元（未稅，含稅金額為3,675萬元）所
      成立之系爭工程合約中，風機設備原需製作27台，此依原
      告所提之「設備估價單」所列項目中「風機設備：後傾翼
      截式」項下，明確列出9項風機規格，每項數量3台，總計
      27台風機即可得知。被告於99年6月1日以存證信函請求原
      告提領風機之數目為「7台」，除雙方協議須於99年4月30
      日交付之 6台風機之外，另為符合系爭工程業主對風機等
      設備所要求之規範，被告陸續將風機送相關單位檢驗，因
      認證需求，被告先製造 1台風機供UL公司測試，而該風機
      測試後本預計成為27台風機其中 1台，供系爭工程之用，
      且上開測試文件皆蓋有原告公司大、小章（送審專用），
      顯然原告亦認為此屬於履行系爭工程合約一部分，否則豈
      會輕易用印蓋章。
    (2)99年4月1日會議記錄第一欄「提案」第 3點已明確記載：
      「議題先行告知 4/1一定要有如清楚的答案，以利工進。
      沒有清楚的回答，本公司4月30日交付6台風機後，就不再
      處理後續聲明」，無論原告是否同意先行支付預付款或追
      加工程款項，被告仍會按期於4月底前製作完成6台風機。
      此外，被告仍願意依系爭承攬契約所要求施工之項目，依
      進度繼續施做，直到系爭工程承攬合約履行完畢。至於所
      謂「不再處理後續」此係指「工程追加部分」，因為避震
      器與地震制止器等追加項目，被告皆需另行付費向其他廠
      商購買，而 3、4號井6台風機所需部分被告已先行訂購，
      故6台風機連同追加之設備皆會依進度於4月底前一併安裝
      ，但除了上述 6台風機之外，若原告不同意支付其他風機
      所需追加項目，則被告雖仍會依約繼續施做，但製作、安
      裝之範圍僅依原合約所要求風機等設備項目，追加項目就
      不予處理。對此，證人陳耀乾曾於本院另案證稱：「如果
      追加項目不給我們的話，我們就沒辦法訂購上述避震器等
      物品，因為三、四號井，四月底要交貨，所以三、四號井
      有追加的項目，我們就先訂貨了，三號、四號井處理完了
      ，其他屬於追加的項目我們就不處理。」等語（詳見本院
      99年度重訴字第44號事件100年3月21日言詞辯論筆錄）。
    (3)系爭6台風機於3月底將近製作完成時，被告曾經以電子郵
      件通知原告，並有相關照片為證，因僅剩下最後烤漆之工
      序，被告即於99年 3月25日以99陽工字第990325號工程備
      忘錄致原告，請原告、監造單位及業主共同進行風機烤漆
      會驗程序，原告對此亦曾函覆在案，無奈原告後續遲遲未
      前來會驗。原告明知系爭6台風機於3月底已接近完工，且
      因原告未予明確回覆是否會驗或相關時程，導致風機烤漆
      工序遲遲未能完成，原告未履行協力之義務甚明。詎料原
      告竟於 4月13日期前片面終止合約，而契約終止後，依法
      已發生之契約關係不受影響，僅使契約關係向將來消滅，
      既然99年4月13日後之契約關係已經消滅，自無99年4月30
      日給付期限之適用，何來給付遲延可言。另一方面，對於
      終止合約前被告依原告指示所製作之 7台風機（含為UL測
      試風機），原告仍有受領之義務，基此被告方於99年6月1
      日發函原告提領 7台風機，原告臨訟刻意掩蓋上揭事實，
      擅自曲解為被告於6月1日才提出給付，妄加予被告給付遲
      延責任之嫌。
  2.關於原告指摘被告99年2月底未完成正式書面契約部分：
    (1)最高法院91年度台上字第672號判決、96年度台上字第319
      號判決、臺灣高等法院臺中分院86年度上更(一)字第54號判
      決等實務見解皆認為：承攬契約之性質非要式契約，且工
      作期間、工作報酬金及其計算方式之約定，並非承攬契約
      成立之點，故就上開各點雖未以書面約定，亦無礙於承攬
      契約之有效成立。
    (2)系爭承攬契約業已成立生效，此為兩造所不爭執，至於雙
      方約定訂立書面契約，充其量可能僅只有保全證據之目的
      而已。又兩造間已有協議完成之設備估價單、施工綱要規
      範及相關配置圖面等文件，即使未訂立書面契約，亦無礙
      於承攬施做與後續驗收等程序，故系爭承攬契約並不以書
      面為成立要件，且被告於契約成立後已經依原告指示趕做
      施工 6台風機，誠不知原告所指摘「未完成書面」乙節，
      為何構成遲延履約之情事？尤有甚者，依據本件承攬契約
      第 7條規定與最高法院90年度台上字第2042號判決意旨，
      既然完工之期限得由雙方協議延長，則系爭承攬契約所訂
      之完工期限，依當事人之意思或契約之性質，應無於特定
      期限完成或交付為契約要素之情形，若連主給付義務之清
      償期都未訂有「絕對確定期限」，而無民法第502條、第5
      03條規定之適用，遑論並非主給付義務之「訂立書面契約
      」，又何來以2月底即為「絕對確定期限」而適用民法第5
      02條、第503條？
  3.關於連帶保證人部分：兩造於議定系爭工程承攬合約時，並
    未提及需要有連帶保證人，更遑論被告有尋找連帶保證人之
    責任或義務，且被告本身即有能力施做消音工程，本無需要
    借助其他廠商施做，然因原告主動指定由巨劦公司施做消音
    工程，所以才會有巨劦公司參與系爭工程，完全係由於原告
    主動指定，與被告並無關係，參照原告所提再發包之相關合
    約書，有與巨劦公司所簽訂之工程合約書，顯見原告與巨劦
    公司關係密切。之後巨劦公司主動向被告提出需支付其 20%
    之材料訂金，被告方向原告提出4%約 147萬元預付款之要求
    ，以便支付予巨劦公司，此即後來系爭工程承攬合約書第 4
    條付款辦法第 2款有關「本工程4%壹佰肆拾柒萬元整（含稅
    ）預付款於交貨前一個月兌現（協助支付協力商巨劦 20%之
    材料訂金）」規定訂立之緣由。孰料被告將巨協公司所提供
    之消音工程資料彙整送審，監造單位卻提出強烈質疑意見：
    「消音器之試驗依據與規範不符，請重新提送」，原告對此
    頗為擔心，方主動於系爭工程承攬合約書加上由巨劦公司擔
    任連帶保證人，之後才將合約書以快遞寄給被告，足見係巨
    劦公司之消音工程有問題，並非被告消音工程有問題，原告
    上開指摘，顯有誤導之嫌。又事後巨劦公司不願意擔任被告
    之連帶保證人，並拒絕於系爭工程承攬合約書上用印，導致
    兩造原本預計於99年 2月底正式用印簽約之計畫延誤。巨劦
    公司既係由原告指定施做消音工程於先，事後原告更進一步
    將巨劦公司列為系爭契約連帶保證人，巨劦公司於系爭工程
    之角色完全係由原告所指定與引入，則巨劦公司不願擔任連
    帶保證人，此一變數與責任當由原告承擔與解決，詎原告竟
    將巨劦公司無法擔任連帶保證人之責任歸諸於被告，豈符事
    理之平？
  4.有關追加變更部分：原告於民事準備狀(一)中指稱，被告所提
    馬達加熱器等追加變更部分，原本即包含於原合約規範內，
    「原本馬達組織即包含冷卻及加熱，均為必要條件，不應也
    不可能分別報價」云云，惟馬達加熱器主要作用在於維持馬
    達主機在低溫環境下亦能順利運轉，雖然有助於馬達本身之
    使用與保固，但該馬達加熱器並非訂購馬達標準或必要之配
    備，業界亦無訂購馬達必然包含馬達加熱器之慣例或默契，
    故業主或上包承攬人定作馬達，如欲包含馬達加熱器，當須
    另行訂購並額外付費。又兩造於98年1月7日協議確認「設備
    估價單」，包含本件承攬工程原告所指定各項承攬項目，然
    並無原告所稱「馬達加熱器」等項目。再者，上述設備估價
    單共有 7頁，單價金額大至數十萬元，小至千餘元者，皆一
    一條列其上，參照「系爭工程原合約與追加部分之項目金額
    一覽表」，馬達加熱器等相關追加變更之項目單價，從數千
    元至萬元不等，若依照原告所言，原合約範圍包含馬達加熱
    器等項目，既然小至千餘元之項目都已明列其上，馬達加熱
    器等項目價值不低，豈有不明列於當初兩造協議所確認設備
    估價單上之理？顯見當初兩造協議所確認本件系爭承攬工程
    設備範圍，並不包含後續所追加馬達加熱器等項目。另倘如
    原告所述，馬達加熱器為標準配備，為系爭工程所必須云云
    ，按理送監造單位審查時，必列有馬達加熱器之項目與資料
    ，否則豈能通過監造單位之審查？事實上本件送審時，並未
    含有馬達加熱器項目，監造單位亦未對此提出質疑，顯見原
    告所謂馬達加熱器為標準配備之說詞，不攻自破！
  (四)本件屬單純之承攬契約，與民法第502條、第503條要件完全
    不符，而原告上述所指摘事由，皆與「履行製作風機之義務
    」無關，且被告已依原告指示於期限內履行製作風機之義務
    ，並無遲延，原告之請求無理由，應予駁回。
三、兩造爭執及不爭執之事項：
  (一)兩造不爭執之事項：
  1.兩造於97年12月5日就「竹工超高壓變電所出口161KV電纜線
    路洞道工程」簽訂議價紀錄，工程內容及數量、規格詳如報
    價單、附屬機電材料及施工綱要規範所載，並約定工程總價
    金為3,500萬元（未稅）。
  2.兩造約定被告應於99年4月30日交付第一批風機，共計6台。
  3.兩造約定應於99年2月底前用印完成正式之合約書。
  (二)兩造爭執之事項：
  1.本件契約之性質為何？究竟係承攬關係？或買賣關係？
  2.本件契約如係買賣契約，原告主張依民法第229條第1項、第
    231條第1項規定請求損害賠償，有無理由？
  3.本件契約如係承攬契約，原告主張依民法第502條、第503條
    規定解除契約，並請求損害賠償，有無理由？
四、本院之判斷：
  (一)按稱買賣者，謂當事人約定一方移轉財產權於他方，他方支
    付價金之契約。稱承攬者，謂當事人約定，一方為他方完成
    一定之工作，他方俟工作完成，給付報酬之契約。民法第34
    8條、第490條分別定有明文。又依民法第 490條之規定系爭
    契約之性質，應為承攬契約中之工作物供給契約（或製造物
    、定作物供給契約），其性質究為買賣或承攬，依學者及實
    務之見解，應解釋當事人之意思決定（最高法院89年度台上
    第 831號、83年度台上字第1393號判決參照），即當事人之
    意思著重在工作財產權之移轉者認為買賣，反之如著重在工
    作物之完成者認為承攬，若無所偏重，或輕重不分明時，則
    認為承攬與買賣之混合契約。經查，依兩造均不爭執之報價
    單及施工綱要規範所載，系爭工程包含風機設備、電動風門
    、消音箱、風管工程、檢修門、風機防震及安裝、避震器及
    地震制止器、消音箱安裝、電動風門安裝、機防冷氣工程設
    備及施工等項目，且就各項工程之「資料送審」、「品質管
    制」、「機械、噪音及震動裝置」、「消音器」、「風管」
    、「風管附屬設備」、「離心式風機」、「空氣過濾器、「
    通風／排水監控設備」、「系統平衡、測試及調整」、「懸
    掛及支撐系統」等均有明確之規定。另依原告所提兩造就系
    爭工程尚未正式用印完成之合約書，工程內容包含：「(一)本
    契約圖說及附件所述雙方共同遵守之規定及協議內容（內容
    含圖說、施工規範、施工說明書…等置於工務所，乙方應自
    行詳閱，並已完全明瞭）及工程慣例不可缺少之工料施工。
    (二)凡為完成本工程所需之器材，設備及施工、測試、檢驗所
    需之人工、機具、吊裝、零料等提供皆屬本工程範圍。(三)竣
    工驗收前，乙方（即被告）需負責所有設備之維護及保養至
    驗收移交甲方為止。」，付款辦法則為：「一每月25日前乙
    方須協助甲方（即原告）完成設備進場或設備安裝之檢驗並
    完成施作計算表依甲方向業主請款經核定之項目及數量計價
    。二本工程0%預付款；器材設備進場經業主驗收完成後，支
    付其該項器材設備金額 70%（月結60天票期）。設備安裝經
    業主驗收完成後請領該項金額 10%（月結60天票期）；系統
    測試及驗收完成後請領 10%該總工程款（月結60天票期）；
    保留款 10%（月結60天票期）。…五4.乙方應依據甲方所提
    供之設計圖（含隨後陸續提供之施工詳圖）、契約規範及契
    約有關之附件負責施工，如圖說與規範有不符之處，應依甲
    方工地主管之解釋，乙方皆應確實遵守辦理，不得異議；凡
    工程習慣上不須給價之附帶工作，且為工程習慣上所不可或
    缺者，若在圖說未經載明，乙方皆應依照甲方工程人員之解
    釋辦理，不得藉詞推諉或要求加價。」，顯見兩造締結系爭
    契約之真意，著重於勞務之提供及工作物之完成，而非財產
    之移轉，且該兩造尚未正式用印完成之合約書名稱亦為「工
    程承攬合約書」，是本件契約應屬承攬契約無疑，原告主張
    本件契約性質為買賣關係，並依民法第229條第1項、第 231
    條第 1項規定請求被告賠償因遲延所生之損害，尚不足採。
  (二)兩造間所訂系爭契約之性質，為承攬法律關係，已如前述，
    而承攬契約非要式契約，不以訂有書面契約為必要，無需待
    兩造正式用印簽訂書面合約書，於兩造就承攬系爭工程之意
    思表示合致，簽訂系爭議價紀錄時，即已成立系爭承攬契約
    ，兩造均不爭執以總價 3,500萬元（未稅）成立系爭工程契
    約，堪認即使被告有遲延用印完成正式契約之事實，亦不影
    響兩造已合意成立系爭承攬契約，且被告在原告提出98年 8
    月24日之工程合約書以前，即已製作 1台風機送相關單位檢
    驗，以符合系爭工程之業主對風機等設備所要求之規範，有
    被告所提AMCA公司噪音及性能認證標籤證書及UL公司認證資
    料等件影本可參，足見被告在兩造尚未約定須於99年 2月底
    前用印完成正式書面合約之前已履行部分債務，況用印完成
    正式契約並非被告應完成之承攬工作，則被告未於99年 2月
    底前用印完成正式書面合約，難認有遲延履行系爭契約之情
    形。
  (三)另按因可歸責於承攬人之事由，致工作逾約定期限始完成，
    或未定期限而逾相當時期始完成者，定作人得請求減少報酬
    或請求賠償因遲延而生之損害；前項情形，如以工作於特定
    期限完成或交付為契約之要素者，定作人得解除契約，並得
    請求賠償因不履行而生之損害。因可歸責於承攬人之事由，
    遲延工作，顯可預見其不能於限期內完成而其遲延可為工作
    完成後解除契約之原因者，定作人得依前條第 2項之規定解
    除契約，並請求損害賠償。民法第502條、第503條分別定有
    明文。又按承攬契約，在工作未完成前，依民法第 511條之
    規定，定作人固得隨時終止契約，但除有民法第494條、第5
    02條第2項、第503條所定情形或契約另有特別訂定外，倘許
    定作人依一般債務遲延之法則解除契約，則承攬人已耗費勞
    力、時間與鉅額資金，無法求償，對承攬人甚為不利，且非
    衡平之道。關於可歸責於承攬人之事由，致工作不能於約定
    期限完成者，除以工作於特定期限完成或交付為契約之要素
    者外，依民法第502條第2項之反面解釋，定作人不得解除契
    約。一般情形，期限本非契約要素，故定作人得解除契約者
    ，限於客觀性質上為期限利益行為，且經當事人約定承攬人
    須於特定期限完成或交付者，始有適用（最高法院89年度台
    上字第2506號判決參照）。兩造雖約定被告應於99年 4月30
    日交付第1批6台風機，然此僅一般期限，兩造並未就此項履
    行期有特別重要之合意表示，且系爭契約自客觀上觀察，並
    無非於約定期限履行不能達其契約目的之情形，參酌原告所
    提兩造尚未正式用印完成之工程承攬合約書，其中第 7條工
    程期限明定：「二如因工程數量增加或甲方（即原告）之原
    因及不可抗力之因素，致延長工期者乙方（即被告）得以書
    面向甲方申請展期，甲方應視實際情形核定之，乙方對甲方
    核定之期限不得異議。」等語，本件承攬契約顯非係以於特
    定期限完成或交付工作為契約之要素，原告以預見被告不能
    於99年4月30日前交付6台風機，主張解除契約並請求損害賠
    償，自屬無據。
五、綜上所述，系爭契約已經兩造合意成立，被告未於99年 2月
    底前用印完成正式書面合約，並無遲延履行系爭契約之情形
    ，又兩造所約定第1批6台風機完成期限為99年 4月30日，該
    完成期限並非系爭契約要素，且原告於被告尚未給付遲延前
    ，即以被告遲延履約為由，於99年 4月13日發函終止系爭契
    約（於本件起訴時主張其真意為解除契約），於法不合，則
    原告依民法第502條、第503條規定解除契約，並請求被告賠
    償 6,577,681元，及自起訴狀繕本送達翌日起至清償日止，
    按週年5%計算之利息，為無理由，應予駁回。原告之訴既經
    駁回，其假執行之聲請，亦失所依附，併予駁回。
六、本件事證已經明確，兩造其餘攻擊防禦方法，經本院斟酌後
    ，認為均不足以影響本判決之結果，故不一一論述，併此敘
    明。
七、結論：本件原告之訴為無理由，依民事訴訟法第78條，判決
    如主文。
中    華    民    國   100    年    11    月    22    日
                  民事庭法  官  陳湘琳
以上正本係照原本作成。
對於本件判決如有不服，應於收受送達後20日內向本院提出上訴
書狀，敘述上訴之理由，上訴於臺灣高等法院，並按他造當事人
之人數附具繕本。
中    華    民    國   100    年    11    月    22    日
                        書記官  洪佳如